【裁判字號】    89,上訴,251
【裁判日期】    890824
【裁判案由】    妨害公務
【裁判全文】
臺灣高等法院花蓮分院刑事判決            八十九年度上訴字第二五一號
    上  訴  人  臺灣台東地方法院檢察署檢察官
    被      告  乙○○
右列上訴人因被告妨害公務案件，不服臺灣臺東地方法院八十九年度訴字第一０七號
中華民國八十九年八月二十四日第一審判決( 起訴案號：臺灣臺東地方法院檢察署八
十九年度偵字第六六號 )，提起上訴，本院判決如左：
    主  文
上訴駁回。
    理  由
一公訴意旨略以：乙○○於民國八十八年十二月二十二日下午十時三十分許，持長扁
  鐵條至臺東縣警察局臺東分局野銀駐在所，將停放在前之警察職務上掌管之警用機
  車三部搗毀，致車號ＰＵＱ－七一三警用機車大燈、馬錶二個、後照鏡二個及煞車
  燈毀損，失其通常效用，行李箱及油桶蓋凹陷；車號ＰＵＱ－七一三警用機車馬錶
  二個、後照鏡二個、化油器、右方向燈毀損，油箱蓋凹陷；車號ＰＵＺ－一八七警
  用機車馬錶二個、後照鏡二個，右方向燈毀損，油箱蓋凹陷。此時駐在所警員甲○
  ○聞聲趕至，乙○○竟持上開鐵條對依法執行職務之甲○○作勢攻擊，阻其近身，
  甲○○見狀乃聯絡其他警員，始合力將乙○○制伏逮捕，因認乙○○涉犯刑法第一
  百三十八條及第一百三十五條第一項之罪嫌。
二本件公訴人認被告乙○○涉有前述罪事實，無非係認被告自白犯罪事實，並有證人
  即在案發現場遭被告拒捕之警員甲○○之證詞，及扣案之長扁鐵條一把等證據。本
  院及原審訊據被告乙○○對於公訴人所訴犯罪事實均稱不記得，核與其於警訊中所
  言相符，被告並提出於八十七年十二月三十日所核發之殘障手冊，上載被告為中度
  精神病之身心障礙者，並辯稱：當日因為喝醉酒，完全不記得發生何事等語。
三本院查公訴人所訴犯罪事實，業經證人即本案目擊證人警員甲○○於原審審理中結
  證屬實在卷，核與證人於偵查中所述證詞相符，復有遭破壞之警用機車相片十幀、
  經原審調取扣案之長扁鐵條提示被告在卷足證，另被告尚於偵查中坦承犯行。惟查
  本案被告在對警察機關無任何怨隙下，持一把長扁鐵條即至警察分駐所前大肆破壞
  停放該處之警用機車，並拒捕之行為實有異於常人所為，且被告為警逮捕時，身上
  有酒味，喝很多酒，且被告常常喝得很醉，就大吼大叫，業據目擊證人即逮捕被告
  之警員甲○○於原審結證在卷，且被告喝酒之情亦據證人於偵查中結證在卷，又證
  人另結證稱：被告當天（指犯本罪經逮捕當日）喝了很多酒，情緒很不穩定，我們
  先找他家人來，叫他回家，隔天上午才製作筆錄（參見原審八十九年五月二十四日
  訊問筆錄），足見被告當日酒醉已達十分嚴重之情況，堪以認定，其是否可以判斷
  並認知其當日所為，甚堪懷疑。再被告本即患有中度精神病，有被告所提出之殘障
  手冊一件在卷足證，原審認有鑑定被告行為當時精神狀態之必要，經函請馬偕紀念
  醫院台東分院鑑定被告精神狀況，該院於八十九年七月十二日函覆原審之被告精神
  鑑定報告書，鑑定結果就本案犯行精神狀態部分之結果為：「（以上略）曾員（即
  本案被告）的精神科診斷為一、妄想型精神分裂症；二、酒精濫用。曾員雖然目前
  有於精神科求診但其精神症狀仍然陣發性出現而影響其思考及行為，而案發時個案
  明顯除於因為有幻聽干擾後喝酒引起之酒精中毒譫妄狀況下，無法充分考慮行為結
  果，對於外界現實的判斷能力不足，曾員精神狀況應已達心神喪失的程度」（詳見
  卷附該院八十九年七月十二日馬院字第乙八九一０五四號函及所附精神鑑定報告書
  一件）。又雖被告於為本案行為之後尚無異常行為等現象，惟刑法上所謂心神喪失
  之判斷，祇須就行為時是否有此情形為已足，其行為之前後，是否有此事由尚不論
  ，亦即如果行為時確在心神喪失之中，即令在事前事後有回復常態，仍不得謂其非
  心神喪失人，最高法院二十四年上字第二八四四號判例亦曾如此闡釋。又所謂心神
  喪失之狀態，除包括認知、理解之能力外，尚有意志表達及控制的能力，亦即即便
  對於所為行為有認識並理解，惟若無決定或控制自己意思之能力，亦為所謂心神喪
  失，本案精神鑑定報告書所以稱被告已達「心神喪失」的程度。參諸前述精神鑑定
  書，並衡諸本案被告所罹患之精神疾病、被告當時酒醉嚴重等一切情狀，認被告於
  為本案之行為時，係因酒精濫用中毒而引起妄想，處於異常之精神狀態，足認被告
  於行為時，其精神狀態已達心神喪失之程度，屬不罰之行為。依前述規定，原審對
  被告為無罪之諭知，並以被告發病時對社會產生不小之危害，需長期接受心理輔導
  、情緒穩定及藥物、戒酒等治療，被告應在精神科專業且長期之治療，並且定期規
  則追蹤，以防其發病危害家人甚至社會大眾，依前述規定，令入相當處所，施以監
  護之保安處分，固適於達成此一目的；惟原審考量被告現為行政機關列管之精神病
  患，且尚無發病之徵兆，並有定期至蘭嶼衛生所持續接受藥物治療，祇要被告存有
  病識感，定期至醫院或衛生機構接受追蹤檢查，其病情應無惡化之虞，亦即將被告
  交由適當之人保護管束，以促其定期至醫院等衛生醫療單位精神科診斷治療，亦可
  達成治療被告使不危害社會之目的，且較前述監護處分，對被告身體之侵害較輕，
  而施以保護管束處分，對於社會公益之維護及被告私益之侵害，尚稱相當。因認對
  於被告所實施之監護處分，以保護管束之處分代之為宜，尚無不合，檢察官之上訴
  意旨，仍執陳詞，指摘原判決不當，核無理由，應予駁回。
據上論斷，應依刑事訴訟法第三百六十八條，判決如主文。
本案經檢察官翟光軍到庭執行職務
中    華    民    國      八十九      年    十一      月      十四      日
                              審判長法官  莊  謙  崇
                                    法官  林  德  盛
                                    法官  黃  永  祥
右正本證明與原本無異。
如不服本判決，應於判決送達後十日內向本院提出上訴狀。其未述理由者，並應於
提出上訴狀後十日內向本院補提理由狀(須附繕本)。
                                  書記官  陳  淑  芬
中    華    民    國      八十九      年    十一      月      十四      日


司法院資訊處製作；財團法人民間司法改革基金會備份。
